臺灣士林地方法院民事判決　　　　　　　95年度簡上字第73號
上　訴　人　丁○○
　　　　　　丙○○
共　　　同
訴訟代理人　連鳳翔律師
複代理人　　曾郁智律師
被上訴人　　甲○○○保險股份有限公司
法定代理人　己○○
訴訟代理人　戊○○
上列當事人間請求給付票款事件，上訴人對於民國95年4 月6 日
本院士林簡易庭95年度士簡字第170 號第一審判決提起上訴，本
院於96年3 月29日言詞辯論終結，判決如下：
    主  文
上訴駁回。
第二審訴訟費用新台幣貳萬參仟柒佰柒拾伍元由上訴人連帶負擔
。
    事實及理由
一、被上訴人起訴主張略以：上訴人丙○○以動產抵押擔保方式
    向被上訴人借款新台幣（下同）1,500,000元，用以購買200
    4 年份ＢＭＷ之自用小客車一部，並由上訴人丁○○任其連
    帶保證人，而由上訴人丙○○簽訂撥款授權書，授權被上訴
    人給付1,500,000 元予其指定之銀行帳戶，被上訴人亦依其
    授權，將上述款項撥付完成契約義務；基於上述原因，上訴
    人共同於民國94年9 月28日簽發，未載到期日，票面金額1,
    500,000 元，約定利息為日息萬分之5.48，免除作成拒絕證
    書之本票1 紙 (下稱系爭本票)， 交付於被上訴人，詎被上
    訴人於94年11月5 日向上訴人為付款之提示，除部分清償外
    ，餘尚有1,472,019 元竟不獲支付，追索無效，本於票據之
    法律關係，請求給付本金及約定利息等語。
二、上訴人則以：上訴人丙○○因貸款購車簽立支票13紙，面額
    1,658,112 元，及系爭本票作為被上訴人貸款予上訴人之本
    金、利息之擔保，並由上訴人丁○○任其共同發票人，惟疑
    因證人即被上訴人之受僱人乙○○與訴外人即德總車業商行
    負責人葉興隆係共同向上訴人丙○○施用詐術，使上訴人簽
    交系爭本票與支票後，被上訴人即未經正常貸款程序先行撥
    款，使訴外人葉興隆於收受被上訴人匯入之1,500,00 0 元
    款項後，即消失無蹤迄未履約，致上訴人丙○○迄今未取得
    該車及辦理車籍登記，被上訴人撥款未符程序，有共謀詐欺
    、圖利德總車業商行之嫌，被上訴人之業務員乙○○於葉興
    隆之車行內，代表被上訴人公司使上訴人同時簽訂多份文件
    ，其中多份定型化契約條款顯失公平，對上訴人有重大不利
    益，依民法第247 條之1 應屬無效，故被上訴人對於車商施
    用詐術獲取利益一事，縱非明知亦屬可得而知，上訴人得撤
    銷被詐欺之意思表示。又被上訴人及其職員利用上訴人因車
    商葉興隆行使詐術，而陷於錯誤，使上訴人遭受重大財產損
    害，尚得就該業務員不法侵害上訴人權利之行為，依民法第
    184 條、第188 條向被上訴人公司及該業務員訴請連帶賠償
    ，上訴人丙○○已對訴外人葉興隆及證人乙○○另提詐欺告
    訴。且上訴人丙○○已對該支票13紙聲請假處分，因其與系
    爭本票係屬同一債權債務關係，是被上訴人不能對系爭本票
    行使權利云云，資為抗辯。並提起反訴主張: 系爭本票係被
    上訴人之受僱人乙○○與訴外人葉興隆共同以非法手段取得
    ，原締約之意思表示由上訴人依民法第92條第1 項之規定撤
    銷，故系爭本票所擔保之債權並不存在，請求為判決確認臺
    灣台北地方法院95年度票字第11136 號民事裁定之本票債權
    對上訴人不存在等語。
三、原審就本訴部份為上訴人敗訴之判決，判命上訴人應連帶給
    付原告1,472,019元，及自94年11月5日起至清償日止，按年
    息20% 計算之利息；就反訴部份亦為上訴人敗訴之判決。上
    訴人就本、反訴部份均不服，提起上訴，並聲明：(一)本訴部
    份：1.原判決廢棄。2.被上訴人在第一審之訴駁回。(二)反訴
    部份：1.原判決廢棄。2.請求確認臺灣台北地方法院95年度
    票字第11136 號民事裁定之本票債權不存在。被上訴人對於
    上訴人之上訴則聲明：就本訴及反訴部份之上訴均駁回。
四、茲本件兩造協議簡化爭點如下: 上訴人主張受被上訴人詐欺
    而得撤銷締約之意思表示有無理由? 如有理由，得否對抗被
    上訴人?
  (一)按因被詐欺或被脅迫而為意思表示者，表意人得撤銷其意思
    表示。但詐欺係由第三人所為者，以相對人明知其事實或可
    得而知者為限，始得撤銷之，民法第92條第1 項定有明文。
    次按民事法上所謂詐欺云者，係謂欲相對人陷於錯誤，故意
    示以不實之事，令其因錯誤而為意思之表示（最高法院18年
    上字第371 號判例意旨參照）。是得依前開規定而撤銷意思
    表示者，須以表意人之相對人或第三人以詐術使表意人陷於
    錯誤，表意人並因錯誤而為意思表示者，始足當之，如由第
    三人所為，並以相對人明知其事實或可得而知者為限。故主
    張被詐欺而為意思表示之表意人，應就受詐欺，及如係第三
    人詐欺，相對人明知其事實或可得而知之事實負舉證責任。
  (二)本件上訴人主張證人乙○○與訴外人葉興隆共同遊說其購車
    ，在車輛尚未特定、車籍資料全無情形下，使其陷於錯誤，
    誘使其簽立多份條款足見顯失公平之定型化契約外，被上訴
    人亦未依上述程序核貸，自屬有責云云。經查，主管機關及
    中華民國銀行商業同業公會全國聯合會對銀行辦理車輛動產
    抵押貸款之核貸及對保程序，並未明訂統一之作業規範，均
    係由個別銀行基於維護債權需要，自行訂於內部相關規章中
    ，實務上銀行會斟酌徵取借款人汽車新領牌照登記書（內有
    註明；廠牌、出廠年月、完稅證等車籍資料）、借款人使用
    牌照稅繳款書、借款人汽車燃料使用費繳款書、借款人汽車
    專用完稅證明書等資料（見本院卷第79至80頁中華民國銀行
    商業同業公會全國聯合會函），惟依被上訴人所提出之核貸
    流程（見本院卷第75頁），並未以廠商提供之汽車相關資料
    （含廠牌、出廠年月、完稅證等車籍資料）為必要文件，惟
    需提出本票，及由授信專員審核客戶條件，決定是否核准貸
    款申請。而本件貸款案，被上訴人已取得上訴人之本票、存
    款存摺，並對上訴人之資力進行徵信（見本院卷第150 ～16
    7 頁），核貸過程縱有不符一般銀行作業之情，然尚無違法
    之處。又上訴人之聲明書中載明：「立聲明書人於民國　年
    　月　日向貴公司申辦汽車貸款。於貸款程序中，因核准金
    額與車牌號碼尚未明確，故無法即時取得借款契約書影本。
    如經貴公司核准汽車借款時，茲同意貴公司於貸放後補寄契
    約書影本壹份。.... 」 （見原審卷第43頁）等語可證，即
    便車輛尚未特定，亦為上訴人所明知，不得謂被上訴人或證
    人乙○○使其陷於錯誤。上訴人雖以被上訴人提出之同意書
    中，未特定任何車輛之下，逕列明「本人同意於未完成該車
    測試前，由貴公司先行撥付所借貸款與本人購買之車商……
    ，若因該車輛無法通過測試交車，本人願一次清償所有款項
    ……」等約定，對上訴人有重大不利益，依民法第247 條之
    1 顯失公平，應屬無效云云。惟經營中古車商之證人林志忠
    於上訴人所提之詐欺刑事案件偵查中到庭證稱：「銀行會把
    車貸匯至車行的戶頭去，車行再拿客戶（車主）的資料去辦
    新領牌照下來而且登記給該客戶。（問：這樣銀行不是很沒
    有保障？）我們業界都是這樣做，以確保我們車行的權益，
    怕車登記給客人後他們又不買，我們又拿不到錢。」等語（
    見本院卷第92頁），故銀行承做汽車貸款，在設定動產抵押
    前即撥款予車行，確屬常態，其亦承受日後未能取得動產抵
    押設定之風險，故認上開條款，並未有顯失公平之處，自非
    無效。
  (三)至上訴人又以被上訴人之業務員乙○○常駐德總車業商行，
    對訴外人葉興隆之債信能力及是否有其所稱之新車，應屬可
    得而知，卻始終在車行現場與葉興隆一起鼓吹上訴人購車，
    使上訴人當場簽下動產抵押借款等契約文件云云，然查，就
    其主乙○○常駐德總車業商行，對葉興隆之債信能力及是否
    有其所稱之新車，應屬可得而知乙節，業經證人乙○○及被
    上訴人否認，上訴人對於上開主張復未舉證以實其說，上開
    主張即不足採，至證人乙○○縱有遊說上訴人辦理汽車貸款
    ，亦僅係基於推廣業務所為，尚難認其有與葉興隆共同詐欺
    之故意，此亦為臺灣士林地方法院檢察署檢察官為相同之認
    定，而對乙○○為不起訴處分（見本院卷第68～69頁不起訴
    處分書）。至訴外人葉興隆雖業經依詐欺罪嫌提起公訴（見
    本院卷第63～65頁起訴書），惟此究屬第三人所施用之詐術
    ，上訴人既未能證明被上訴人係明知或可得而知，其以受詐
    欺而撤銷意思表示，應無理由，兩造之借貸契約自仍屬有效
    成立。
  (四)又上訴人主張依民法第184 條、第188 條規定，得請求被上
    訴人賠償損害云云，惟如上所述，亦未能舉證證明被上訴人
    或其業務員乙○○有故意或過失不法侵害其權利之事實，此
    項主張亦無可採。
  (五)至上訴人主張上訴人丙○○已對支票13紙聲請假處分，因其
    與系爭本票係屬同一債權債務關係，是被上訴人不能對系爭
    本票行使權利云云，惟查支票與本票係屬各別存在之票據關
    係，上訴人就支票聲請假處分，尚不足影響被上訴人依本票
    債權得向上訴人行使之權利。
五、再按，票據債務人不得以自己與發票人或執票人之前手間所
    存抗辯之事由對抗執票人，票據法第13條前段定有明文，依
    此反面解釋，即票據債務人僅得以自己與執票人間所存抗辯
    事由對抗執票人。再按在票據上簽名者，依票上所載文義負
    責；本票未載到期日者，視為見票即付，又見票即付之本票
    ，應以提示日為到期日，執票人自得請求提示日起之利息，
    票據法第5 條第1 項、第120 條、第124 準用第66條、第97
    條之規定規定甚明。經查：兩造間所訂立之借貸契約並未因
    撤銷而不生效力，仍屬有效成立之契約，已如前述，則上訴
    人無從以訴外人葉興隆未交付車輛為由對抗被上訴人。上訴
    人提起反訴，確認臺灣台北地方法院95年度票字第11136 號
    民事裁定之本票債權不存在，為無理由，不應准許，上訴人
    既為系爭本票之發票人，揆諸上開規定，自應負票據責任。
    從而，被上訴人依票據關係，請求上訴人給付票款1,472,01
    9 元，及自提示日即94年11月5 日起至清償日止，按年息20
    % 計算之利息，為有理由，應予准許。是則原審判命上訴人
    如數給付，並依職權宣告假執行，於法並無違誤。上訴人上
    上訴論旨指摘原判決不當，求予廢棄，為無理由，應予駁回
    。
六、兩造其餘之攻擊或防禦方法，經本院斟酌後，認為均不足影
    響本判決之結果，自無逐一論述之必要，併此敘明。
七、據上論結，本件上訴為無理由，依民事訴訟法第436 條之1
    第3 項、第449 條第1 項、第85條第2 項、第87條第1 項，
    判決如主文。
中　　華　　民　　國　　96　　年　　4 　　月　　19　　日
                  民事第一庭  審判長法  官  黃小瑩
                                    法  官  高愈杰
                                    法  官  陳麗芬
以上正本證明與原本無異。
本判決不得上訴。
中　　華　　民　　國　　96　　年　　4 　　月　　24　　日
                                    書記官  林宗勳
